# Carga y Exploración de Datos

```{r message=FALSE, warning=FALSE}
library(readr)
library(dplyr)
library(ggplot2)
library(moments)
library(corrplot)
library(car)

datos <- read_csv("NGACOL.csv")

head(datos)
```

```{r}
str(datos)
```

El conjunto de datos tiene **10,239 registros** y **11 variables**.

**Variables categóricas:**

- `Soil_Class`: clase de suelo (valores 1 a 5)
- `origen`: fuente de los datos (NGAW2 o Colombia)

**Variables numéricas:**

- `Magnitude`: magnitud del evento sísmico
- `Rrup_OpenQuake`: distancia a la ruptura (escala logarítmica)
- `Hypocenter Depth (km)`: profundidad del hipocentro
- `T_0.01_RotD50`: aceleración sísmica (escala logarítmica)
- `Seismic Latitude` / `Seismic Longitude`: coordenadas del evento
- `Station Latitude` / `Station Longitude`: coordenadas de la estación
- `Tmax`: periodo máximo registrado

## Valores Faltantes

```{r}
colSums(is.na(datos))
```

Se identifican **35 valores NA** en la variable `Tmax`. Las demás
variables están completas. Esto se tendrá en cuenta en los análisis
que involucren dicha variable.

## Transformación a Escala Real

```{r}
datos <- datos %>%
  mutate(
    Rrup_real = exp(Rrup_OpenQuake),
    Acc_real  = exp(T_0.01_RotD50)
  )

summary(datos$Rrup_real)
summary(datos$Acc_real)
```

Las variables `Rrup_OpenQuake` y `T_0.01_RotD50` se encuentran en
escala logarítmica natural. Se transforman a su escala física real
mediante la función exponencial, permitiendo interpretar los valores
en unidades originales (km y g respectivamente).

## Prueba de Normalidad

```{r}
ggplot(datos, aes(sample = T_0.01_RotD50)) +
  stat_qq() +
  stat_qq_line(color = "red") +
  labs(title = "Gráfico Q-Q de Normalidad (Escala Log)",
       x = "Cuantiles teóricos",
       y = "Cuantiles muestrales") +
  theme_bw()
```

El gráfico Q-Q muestra que los datos en escala logarítmica se ajustan
razonablemente bien a la línea de referencia normal (en rojo), con
ligeras desviaciones en las colas. El comportamiento es consistente
con la distribución log-normal ampliamente reportada en la literatura
sísmica.

## Prueba de Homocedasticidad

```{r warning=FALSE}
leveneTest(T_0.01_RotD50 ~ factor(Soil_Class), data = datos)
```

La prueba de Levene indica evidencia estadística de
**heterocedasticidad** entre clases de suelo (p < 0.05). La varianza
de la aceleración no es igual en todos los tipos de suelo, lo cual
tiene implicaciones importantes para modelos estadísticos que asuman
varianza constante.

## Prueba de Correlación (Pearson)

```{r}
cor.test(datos$Rrup_OpenQuake, datos$T_0.01_RotD50, method = "pearson")
```

El coeficiente de correlación de Pearson es **r = -0.43**, indicando
una relación lineal negativa moderada entre la distancia y la
aceleración. El intervalo de confianza al 95% (-0.446, -0.414)
confirma que la correlación es estadísticamente diferente de cero
(p < 0.001). Esta relación negativa es consistente con el fenómeno
de **atenuación sísmica**: a mayor distancia a la fuente, menor
aceleración registrada.
