## \|Carga de datos

```{r}
library(readr)
library(dplyr)
library(ggplot2)

datos <- read_csv("NGACOL (1).csv")

head(datos)
```

Aquí se observa el número de observaciones y el tipo de variables (categóricas y numéricas). Esto permite entender cómo se encuentra estructurado el conjunto de datos. Variables categóricas: - Soil_Class - origen

Variables numéricas: - Magnitude - Rrup_OpenQuake - Hypocenter Depth (km) - T_0.01_RotD50 - Seismic Latitude - Seismic Longitude

##Transformación a Escala Real

```{r}
datos <- datos %>%
  mutate(
    Rrup_real = exp(Rrup_OpenQuake),
    Acc_real = exp(T_0.01_RotD50)
  )
summary(datos$Rrup_real)
summary(datos$Acc_real)
```

Dado que las variables Rrup_OpenQuake y T_0.01_RotD50 se encuentran en escala logarítmica natural, se procede a transformarlas a su escala física real utilizando la función exponencial.

##Prueba de Normalidad

```{r}
# Q-Q Plot
ggplot(datos, aes(sample = T_0.01_RotD50)) +
  stat_qq() +
  stat_qq_line(color = "red") +
  labs(title = "Gráfico Q-Q de Normalidad (Escala Log)") +
  theme_bw()
```

Dado el gran tamaño muestral, se evalúa normalidad mediante inspección gráfica.

##Prueba de Homocedasticidad (Homogeneidad de Varianza)

```{r}
library(car)
leveneTest(T_0.01_RotD50 ~ factor(Soil_Class), data = datos)
```

La prueba de Levene indica evidencia estadística de heterocedasticidad entre clases de suelo (p \< 0.05).

####Correlacion

```{r}
cor.test(datos$Rrup_OpenQuake, datos$T_0.01_RotD50, method = "pearson")
```

El coeficiente de correlación de Pearson entre la distancia logarítmica a la ruptura (Rrup_OpenQuake) y la aceleración logarítmica (T_0.01_RotD50) es r = -0.43, indicando una relación lineal negativa moderada.

El intervalo de confianza al 95% (-0.446, -0.414) confirma que la correlación es estadísticamente diferente de cero.

El p-valor \< 0.001 sugiere evidencia estadística contundente de asociación lineal.

Esta relación negativa es consistente con el fenómeno de atenuación sísmica: a mayor distancia a la fuente, menor aceleración registrada.
