## Visualización de variables categóricas (Tipo de Suelo)

```{r}
datos %>%
  count(Soil_Class) %>%
  mutate(Porcentaje = (n / sum(n)) * 100) %>%
  ggplot(aes(x = factor(Soil_Class), y = n)) +
  geom_col(fill = "steelblue") +
  geom_text(aes(label = paste0(n, " (", round(Porcentaje, 1), "%)")), vjust = -0.5) +
  labs(title = "Distribución por Clase de Suelo", x = "Clase de Suelo", y = "Frecuencia") +
  theme_bw()
```

Interpretación: Se observa que la mayoría de los registros sísmicos corresponden a la Clase de Suelo 3, representando más del 70% de los datos. Esto indica que el análisis está fuertemente influenciado por este tipo de suelo específico.

## Visualización de variable continua (Aceleración)

```{r}
ggplot(datos, aes(x = T_0.01_RotD50)) +
  geom_histogram(bins = 40, fill = "darkred", color = "white") +
  labs(title = "Distribución de la Aceleración (Escala Logarítmica)",
       x = "Log(Aceleración)",
       y = "Frecuencia") +
  theme_bw()
```

```{r}
library(dplyr)
library(moments)

resumen_log <- datos %>%
  summarise(
    n = n(),
    media_log = mean(T_0.01_RotD50, na.rm = TRUE),
    mediana_log = median(T_0.01_RotD50, na.rm = TRUE),
    sd_log = sd(T_0.01_RotD50, na.rm = TRUE),
    min_log = min(T_0.01_RotD50, na.rm = TRUE),
    Q1_log = quantile(T_0.01_RotD50, 0.25, na.rm = TRUE),
    Q3_log = quantile(T_0.01_RotD50, 0.75, na.rm = TRUE),
    max_log = max(T_0.01_RotD50, na.rm = TRUE),
    IQR_log = IQR(T_0.01_RotD50, na.rm = TRUE),
    skewness_log = skewness(T_0.01_RotD50, na.rm = TRUE),
    kurtosis_log = kurtosis(T_0.01_RotD50, na.rm = TRUE)
  )

resumen_log
```

##Correlación de Variables Sísmicas

```{r}
# Seleccionar variables clave para correlación
vars_sismicas <- datos %>% 
  select(Magnitude, Rrup_OpenQuake, `Hypocenter Depth (km)`, T_0.01_RotD50)

library(corrplot)
matriz_cor <- cor(vars_sismicas, use = "complete.obs")
corrplot(matriz_cor, method = "color", addCoef.col = "black", type = "upper", 
         tl.col = "black", title = "\n Matriz de Correlación Sísmica")
```

##Visualización de Dispersión (Atenuación con Línea de Tendencia)

```{r}
ggplot(datos, aes(x = Rrup_OpenQuake, y = T_0.01_RotD50)) +
  geom_point(aes(color = factor(Soil_Class)), alpha = 0.4) +
  geom_smooth(method = "loess", color = "black", se = TRUE) +
  labs(title = "Curva de Atenuación Sísmica",
       x = "Distancia de Ruptura (Rrup)",
       y = "Aceleración (Log)",
       color = "Clase de Suelo") +
  theme_minimal()
```

## Visualización de variable continua (Aceleración)

```{r}
ggplot(datos, aes(x = factor(Soil_Class), y = T_0.01_RotD50)) +
  geom_boxplot(fill = "gold", alpha = 0.7) +
  stat_summary(fun = mean, geom = "point", shape = 20, size = 4, color = "red") +
  labs(title = "Aceleración por Tipo de Suelo", x = "Clase de Suelo", y = "Aceleración") +
  theme_bw()
```

Interpretación: La coincidencia cercana entre la media (punto rojo) y la mediana sugiere simetría relativa dentro de cada clase.

##Mapas de localizacion de eventos

```{r}
ggplot(datos, aes(x = `Seismic Longitude`, y = `Seismic Latitude`)) +
  borders("world", colour = "gray50", fill = "gray90") +
  geom_point(aes(size = Magnitude, color = T_0.01_RotD50),
             alpha = 0.5,
             na.rm = TRUE) +
  scale_color_viridis_c() +
  coord_fixed(1.3) +
  labs(title = "Distribución Espacial de Eventos Sísmicos",
       x = "Longitud",
       y = "Latitud",
       size = "Magnitud",
       color = "Log(Aceleración)") +
  theme_minimal()
```

##Mapa de calor

```{r}
ggplot(datos, aes(x = Rrup_OpenQuake, y = T_0.01_RotD50)) +
  geom_hex() +
  scale_fill_viridis_c() +
  theme_minimal()
```

El mapa de calor hexbin revela una concentración predominante de registros en distancias logarítmicas intermedias (3.2–5.27) y aceleraciones logarítmicas entre -5.22 y -3.29, con una frecuencia máxima de 3165 observaciones en esta región.

La correlación negativa moderada (r = -0.43) y la covarianza negativa (-0.75) confirman el comportamiento de atenuación sísmica, donde la aceleración disminuye conforme aumenta la distancia a la ruptura.

La distribución espacial de densidad sugiere una tendencia descendente clara con dispersión considerable, consistente con la variabilidad inherente de los fenómenos sísmicos.
