```{r message=FALSE, warning=FALSE}
library(readr)
library(dplyr)
library(ggplot2)

datos <- read_csv("NGACOL.csv") %>%
  mutate(
    Rrup_real = exp(Rrup_OpenQuake),
    Acc_real  = exp(T_0.01_RotD50)
  )
```

# Visualización de Covariación

La covariación describe cómo cambian conjuntamente dos variables. Se
visualiza con boxplots, gráficos de violín, dispersión y mapas de calor.

## Aceleración por Tipo de Suelo (Boxplot)

```{r}
ggplot(datos, aes(x = factor(Soil_Class), y = T_0.01_RotD50)) +
  geom_boxplot(fill = "gold", alpha = 0.7) +
  stat_summary(fun = mean, geom = "point", shape = 20, size = 4, color = "red") +
  labs(title = "Covariación: Aceleración por Tipo de Suelo",
       x = "Clase de Suelo",
       y = "Log(Aceleración)") +
  theme_bw()
```

**Interpretación:** Las clases de suelo más blandas (4 y 5) tienden
a registrar aceleraciones ligeramente más altas, consistente con el
efecto de amplificación de sitio. La coincidencia cercana entre la
media (punto rojo) y la mediana sugiere simetría relativa dentro de
cada clase.

## Aceleración por Tipo de Suelo (Violín)

```{r}
datos %>%
  ggplot(mapping = aes(x = factor(Soil_Class), y = T_0.01_RotD50)) +
  geom_violin(fill = "lightblue", alpha = 0.7) +
  geom_boxplot(width = 0.15) +
  stat_summary(fun = mean, geom = "point", shape = 20, size = 3, color = "red") +
  labs(title = "Distribución de Aceleración por Clase de Suelo (Violín)",
       x = "Clase de Suelo",
       y = "Log(Aceleración)") +
  theme_bw()
```

**Interpretación:** El gráfico de violín muestra la densidad de
probabilidad completa en cada clase. La Clase 3 tiene la distribución
más concentrada, mientras que las clases extremas (1 y 5) presentan
mayor dispersión, posiblemente por su menor representación.

## Curva de Atenuación (Dispersión con Tendencia)

```{r message=FALSE}
ggplot(datos, aes(x = Rrup_OpenQuake, y = T_0.01_RotD50)) +
  geom_point(aes(color = factor(Soil_Class)), alpha = 0.3, size = 0.8) +
  geom_smooth(method = "loess", color = "black", se = TRUE) +
  labs(title = "Curva de Atenuación Sísmica",
       x = "Log(Distancia de Ruptura)",
       y = "Log(Aceleración)",
       color = "Clase de Suelo") +
  theme_bw()
```

**Interpretación:** La curva de atenuación muestra claramente la
tendencia negativa entre distancia y aceleración. El tipo de suelo
introduce dispersión adicional alrededor de la curva media.

## Atenuación por Origen (Facetas)

```{r message=FALSE}
ggplot(datos, aes(x = Rrup_OpenQuake, y = T_0.01_RotD50)) +
  geom_point(alpha = 0.3, size = 0.7, color = "steelblue") +
  geom_smooth(method = "loess", color = "darkorange", se = TRUE) +
  facet_wrap(~origen) +
  labs(title = "Curva de Atenuación por Origen de los Datos",
       x = "Log(Distancia de Ruptura)",
       y = "Log(Aceleración)") +
  theme_bw()
```

**Interpretación:** Las curvas de atenuación por origen muestran un
comportamiento similar entre NGAW2 y Colombia, aunque los datos
colombianos cubren un rango más estrecho de distancias.

## Mapa de Calor Hexbin

```{r}
ggplot(datos, aes(x = Rrup_OpenQuake, y = T_0.01_RotD50)) +
  geom_hex() +
  scale_fill_viridis_c() +
  labs(title = "Mapa de Calor Hexbin: Distancia vs Aceleración",
       x = "Log(Distancia de Ruptura)",
       y = "Log(Aceleración)",
       fill = "Frecuencia") +
  theme_bw()
```

**Interpretación:** El mapa hexbin revela la concentración
predominante de registros en distancias logarítmicas intermedias
(3.2–5.27) y aceleraciones entre -5.22 y -3.29, con frecuencia
máxima de ~3165 observaciones. La correlación negativa moderada
(r = -0.43) confirma el comportamiento de atenuación sísmica.

## Densidad 2D con Contornos

```{r}
datos %>%
  ggplot(aes(x = Rrup_OpenQuake, y = T_0.01_RotD50)) +
  geom_point(alpha = 0.1, size = 0.5) +
  geom_density_2d(color = "red") +
  labs(title = "Contornos de Densidad 2D: Distancia vs Aceleración",
       x = "Log(Distancia de Ruptura)",
       y = "Log(Aceleración)") +
  theme_bw()
```

## Superficie de Densidad 2D

```{r warning=FALSE}
datos %>%
  ggplot(aes(x = Rrup_OpenQuake, y = T_0.01_RotD50)) +
  geom_density_2d() +
  stat_density_2d(geom = "raster", aes(fill = ..density..), contour = FALSE) +
  scale_fill_viridis_c() +
  labs(title = "Superficie de Densidad 2D",
       x = "Log(Distancia de Ruptura)",
       y = "Log(Aceleración)") +
  theme_bw()
```
