```{r message=FALSE, warning=FALSE}
library(readr)
library(dplyr)
library(ggplot2)
library(corrplot)


datos <- read_csv("NGACOL.csv") %>%
  mutate(
    Rrup_real = exp(Rrup_OpenQuake),
    Acc_real  = exp(T_0.01_RotD50)
  )
```

# Correlación de Variables Sísmicas

Un gráfico de correlación es una representación visual de la matriz
de correlaciones entre variables numéricas. Facilita identificar
relaciones lineales fuertes, positivas o negativas.

## Matriz de Correlación

```{r}
vars_sismicas <- datos %>%
  select(Magnitude, Rrup_OpenQuake, `Hypocenter Depth (km)`, T_0.01_RotD50)

matriz_cor <- cor(vars_sismicas, use = "complete.obs")

print(round(matriz_cor, 3))
```

## Heatmap de Correlación

```{r}
corrplot(matriz_cor, method = "color", addCoef.col = "black",
         type = "upper", tl.col = "black",
         title = "\n Matriz de Correlación Sísmica")
```

**Interpretación:** La correlación más fuerte es entre
`Rrup_OpenQuake` y `T_0.01_RotD50` (r = -0.43), confirmando la
atenuación sísmica. La magnitud presenta correlación positiva
moderada con la aceleración (r ≈ 0.38): eventos más grandes generan
mayor aceleración. La profundidad muestra correlación débil con
las demás variables.
