---
title: "Análisis Exploratorio de Datos (EDA) - NGACOL"
author: "Alex Teran & Eliasb Pajaro"
date: "`r Sys.Date()`"
output:
  html_document:
    toc: true
    toc_depth: 3
    theme: cosmo
    number_sections: true
editor_options: 
  markdown: 
    wrap: 72
---

# Preguntas para el análisis

El EDA se plantea como un flujo iterativo: se generan preguntas
iniciales, se buscan respuestas mediante visualización y estadísticas, y
al final se refinan o generan nuevas preguntas.

Preguntas iniciales:

-   ¿Cómo se distribuye la aceleración sísmica?
-   ¿Existe relación entre distancia a la ruptura y aceleración?
-   ¿Influye el tipo de suelo en la aceleración registrada?
-   ¿Existe variación espacial en los registros?
-   ¿La variable sigue un comportamiento log-normal?
-   ¿Existen diferencias entre los registros de origen NGAW2 y Colombia?

# Carga de datos

```{r message=FALSE, warning=FALSE}
library(readr)
library(dplyr)
library(ggplot2)
library(moments)
library(corrplot)
library(car)

datos <- read_csv("NGACOL.csv")

head(datos)
```

```{r}
str(datos)
```

Aquí se observa el número de observaciones y el tipo de variables
(categóricas y numéricas). El conjunto de datos tiene **10,239
registros** y **11 variables**.

**Variables categóricas:**

-   `Soil_Class`: clase de suelo (valores 1 a 5)
-   `origen`: fuente de los datos (NGAW2 o Colombia)

**Variables numéricas:**

-   `Magnitude`: magnitud del evento sísmico
-   `Rrup_OpenQuake`: distancia a la ruptura (escala logarítmica)
-   `Hypocenter Depth (km)`: profundidad del hipocentro
-   `T_0.01_RotD50`: aceleración sísmica (escala logarítmica)
-   `Seismic Latitude` / `Seismic Longitude`: coordenadas del evento
-   `Station Latitude` / `Station Longitude`: coordenadas de la estación
-   `Tmax`: periodo máximo registrado

## Valores faltantes

```{r}
colSums(is.na(datos))
```

Se identifican **35 valores NA** en la variable `Tmax`. Las demás
variables están completas. Esto se tendrá en cuenta en los análisis que
involucren dicha variable.

# Transformación a Escala Real

```{r}
datos <- datos %>%
  mutate(
    Rrup_real = exp(Rrup_OpenQuake),
    Acc_real = exp(T_0.01_RotD50)
  )

summary(datos$Rrup_real)
summary(datos$Acc_real)
```

Dado que las variables `Rrup_OpenQuake` y `T_0.01_RotD50` se encuentran
en escala logarítmica natural, se procede a transformarlas a su escala
física real utilizando la función exponencial. Esto permite interpretar
los valores en unidades originales (km y g respectivamente).

# Prueba de Normalidad

```{r}
ggplot(datos, aes(sample = T_0.01_RotD50)) +
  stat_qq() +
  stat_qq_line(color = "red") +
  labs(title = "Gráfico Q-Q de Normalidad (Escala Log)",
       x = "Cuantiles teóricos",
       y = "Cuantiles muestrales") +
  theme_bw()
```

El gráfico Q-Q muestra que los datos en escala logarítmica se ajustan
razonablemente bien a la línea de referencia normal (en rojo), con
ligeras desviaciones en las colas. Dado el gran tamaño muestral (n =
10,239), se evalúa normalidad mediante inspección gráfica. El
comportamiento es consistente con la distribución log-normal ampliamente
reportada en la literatura sísmica.

# Prueba de Homocedasticidad (Homogeneidad de Varianza)

```{r warning=FALSE}
leveneTest(T_0.01_RotD50 ~ factor(Soil_Class), data = datos)
```

La prueba de Levene indica evidencia estadística de
**heterocedasticidad** entre clases de suelo (p \< 0.05). Esto significa
que la varianza de la aceleración no es igual en todos los tipos de
suelo, lo cual tiene implicaciones importantes para modelos estadísticos
que asuman varianza constante.

# Visualización de Variables Categóricas

## Distribución por Clase de Suelo

```{r}
datos %>%
  count(Soil_Class) %>%
  mutate(Porcentaje = (n / sum(n)) * 100) %>%
  ggplot(aes(x = factor(Soil_Class), y = n)) +
  geom_col(fill = "steelblue") +
  geom_text(aes(label = paste0(n, " (", round(Porcentaje, 1), "%)")),
            vjust = -0.5, size = 4) +
  labs(title = "Distribución por Clase de Suelo",
       x = "Clase de Suelo",
       y = "Frecuencia") +
  theme_bw()
```

**Interpretación:** La mayoría de los registros sísmicos corresponden a
la Clase de Suelo 3 (59.1%), seguida por la Clase 4 (20.2%) y la Clase 2
(15.3%). Las clases 1 y 5 tienen muy poca representación. Esto indica
que el análisis está fuertemente influenciado por el suelo tipo 3.

## Distribución por Origen de los Datos

```{r}
datos %>%
  count(origen) %>%
  mutate(Porcentaje = (n / sum(n)) * 100) %>%
  ggplot(aes(x = factor(origen), y = n)) +
  geom_col(fill = "darkorange") +
  geom_text(aes(label = paste0(n, " (", round(Porcentaje, 1), "%)")),
            vjust = -0.5, size = 4) +
  labs(title = "Distribución por Origen de los Datos",
       x = "Origen",
       y = "Frecuencia") +
  theme_bw()
```

**Interpretación:** El 94.8% de los registros proviene de la base de
datos NGAW2 (norteamericana), mientras que el 5.2% corresponde a
registros de Colombia. Esta asimetría es importante al momento de
generalizar conclusiones, ya que el conjunto está dominado por
sismicidad de contexto norteamericano.

# Visualización de Variables Numéricas (Variación)

## Distribución de la Aceleración (Histograma)

```{r}
ggplot(datos, aes(x = T_0.01_RotD50)) +
  geom_histogram(bins = 40, fill = "darkred", color = "white") +
  labs(title = "Distribución de la Aceleración (Escala Logarítmica)",
       x = "Log(Aceleración)",
       y = "Frecuencia") +
  theme_bw()
```

**Interpretación:** La distribución de la aceleración en escala
logarítmica muestra una forma aproximadamente simétrica y unimodal,
centrada alrededor de -4, lo que es consistente con un comportamiento
log-normal. Esto valida la transformación logarítmica utilizada en el
análisis.

## Distribución de la Magnitud (Histograma)

```{r}
ggplot(datos, aes(x = Magnitude)) +
  geom_histogram(bins = 30, fill = "steelblue", color = "white") +
  labs(title = "Distribución de la Magnitud Sísmica",
       x = "Magnitud",
       y = "Frecuencia") +
  theme_bw()
```

**Interpretación:** La magnitud presenta una distribución con mayor
concentración entre 5 y 7, con pocos eventos de magnitud muy alta (\>
7.5). Esto es típico de bases de datos sísmicas instrumentales donde los
eventos moderados son más frecuentes que los grandes terremotos.

## Estadísticas de Resumen de la Aceleración

```{r}
resumen_log <- datos %>%
  summarise(
    n            = n(),
    media_log    = mean(T_0.01_RotD50, na.rm = TRUE),
    mediana_log  = median(T_0.01_RotD50, na.rm = TRUE),
    sd_log       = sd(T_0.01_RotD50, na.rm = TRUE),
    min_log      = min(T_0.01_RotD50, na.rm = TRUE),
    Q1_log       = quantile(T_0.01_RotD50, 0.25, na.rm = TRUE),
    Q3_log       = quantile(T_0.01_RotD50, 0.75, na.rm = TRUE),
    max_log      = max(T_0.01_RotD50, na.rm = TRUE),
    IQR_log      = IQR(T_0.01_RotD50, na.rm = TRUE),
    asimetria    = skewness(T_0.01_RotD50, na.rm = TRUE),
    curtosis     = kurtosis(T_0.01_RotD50, na.rm = TRUE)
  )

resumen_log
```

**Interpretación:** El análisis se realizó sobre 10,239 registros. La
media logarítmica es de aproximadamente -4.12 y la mediana de -4.08,
valores muy cercanos entre sí, lo que confirma la simetría relativa de
la distribución. La desviación estándar de 1.70 refleja una dispersión
moderada. La asimetría cercana a cero y la curtosis mayor a 3 indican
colas ligeramente más pesadas que una distribución normal estándar.

## Resumen en Escala Real

```{r}
datos %>%
  summarise(
    media_g   = mean(Acc_real),
    sd_g      = sd(Acc_real),
    mediana_g = median(Acc_real),
    min_g     = min(Acc_real),
    max_g     = max(Acc_real)
  )
```

# Visualización de Covariación

## Aceleración por Tipo de Suelo (Boxplot)

```{r}
ggplot(datos, aes(x = factor(Soil_Class), y = T_0.01_RotD50)) +
  geom_boxplot(fill = "gold", alpha = 0.7) +
  stat_summary(fun = mean, geom = "point", shape = 20, size = 4, color = "red") +
  labs(title = "Covariación: Aceleración por Tipo de Suelo",
       x = "Clase de Suelo",
       y = "Log(Aceleración)") +
  theme_bw()
```

**Interpretación:** Se observa que las clases de suelo más blandas (4 y
5) tienden a registrar aceleraciones ligeramente más altas, lo que es
consistente con el efecto de amplificación de sitio. La coincidencia
cercana entre la media (punto rojo) y la mediana sugiere simetría
relativa dentro de cada clase.

## Aceleración por Tipo de Suelo (Gráfico de Violín)

```{r}
datos %>%
  ggplot(mapping = aes(x = factor(Soil_Class), y = T_0.01_RotD50)) +
  geom_violin(fill = "lightblue", alpha = 0.7) +
  geom_boxplot(width = 0.15) +
  stat_summary(fun = mean, geom = "point", shape = 20, size = 3, color = "red") +
  labs(title = "Distribución de Aceleración por Clase de Suelo (Violín)",
       x = "Clase de Suelo",
       y = "Log(Aceleración)") +
  theme_bw()
```

**Interpretación:** El gráfico de violín complementa al boxplot
mostrando la densidad de probabilidad completa en cada clase. Se puede
apreciar que la Clase 3 tiene la distribución más concentrada, mientras
que las clases extremas (1 y 5) presentan mayor dispersión, posiblemente
por su menor representación en el conjunto de datos.

## Aceleración por Origen (Boxplot comparativo)

```{r}
ggplot(datos, aes(x = factor(origen), y = T_0.01_RotD50, fill = origen)) +
  geom_boxplot(alpha = 0.7) +
  stat_summary(fun = mean, geom = "point", shape = 20, size = 4, color = "black") +
  labs(title = "Covariación: Aceleración por Origen de los Datos",
       x = "Origen",
       y = "Log(Aceleración)") +
  theme_bw() +
  theme(legend.position = "none")
```

**Interpretación:** Los registros de Colombia presentan un rango de
aceleración similar al de NGAW2, aunque con diferencias en la mediana.
Esta comparación es relevante para evaluar si los datos colombianos se
comportan de forma consistente con los norteamericanos en términos de
atenuación sísmica.

# Correlación de Variables Sísmicas

## Prueba de Correlación (Pearson)

```{r}
cor.test(datos$Rrup_OpenQuake, datos$T_0.01_RotD50, method = "pearson")
```

El coeficiente de correlación de Pearson entre la distancia logarítmica
a la ruptura (`Rrup_OpenQuake`) y la aceleración logarítmica
(`T_0.01_RotD50`) es **r = -0.43**, indicando una relación lineal
negativa moderada.

El intervalo de confianza al 95% (-0.446, -0.414) confirma que la
correlación es estadísticamente diferente de cero. Esta relación
negativa es consistente con el fenómeno de **atenuación sísmica**: a
mayor distancia a la fuente, menor aceleración registrada.

## Matriz de Correlación (Heatmap)

```{r}
vars_sismicas <- datos %>%
  select(Magnitude, Rrup_OpenQuake, `Hypocenter Depth (km)`, T_0.01_RotD50)

matriz_cor <- cor(vars_sismicas, use = "complete.obs")

print(round(matriz_cor, 3))

corrplot(matriz_cor, method = "color", addCoef.col = "black", type = "upper",
         tl.col = "black", title = "\n Matriz de Correlación Sísmica")
```

**Interpretación:** La correlación más fuerte es entre `Rrup_OpenQuake`
y `T_0.01_RotD50` (r = -0.43), confirmando la atenuación sísmica. La
magnitud presenta correlación positiva moderada con la aceleración (r ≈
0.38), lo que es esperable: eventos más grandes generan mayor
aceleración. La profundidad muestra correlación débil con las demás
variables.

# Visualización de Dispersión (Atenuación)

## Curva de Atenuación con Línea de Tendencia

```{r message=FALSE}
ggplot(datos, aes(x = Rrup_OpenQuake, y = T_0.01_RotD50)) +
  geom_point(aes(color = factor(Soil_Class)), alpha = 0.3, size = 0.8) +
  geom_smooth(method = "loess", color = "black", se = TRUE) +
  labs(title = "Curva de Atenuación Sísmica",
       x = "Distancia de Ruptura - Log(Rrup)",
       y = "Log(Aceleración)",
       color = "Clase de Suelo") +
  theme_bw()
```

**Interpretación:** La curva de atenuación muestra claramente la
tendencia negativa entre distancia y aceleración. Los puntos coloreados
por clase de suelo sugieren que el tipo de suelo introduce dispersión
adicional alrededor de la curva media, lo que es un resultado esperado
en ingeniería sísmica.

## Dispersión por Origen con Facetas

```{r message=FALSE}
ggplot(datos, aes(x = Rrup_OpenQuake, y = T_0.01_RotD50)) +
  geom_point(alpha = 0.3, size = 0.7, color = "steelblue") +
  geom_smooth(method = "loess", color = "darkorange", se = TRUE) +
  facet_wrap(~origen) +
  labs(title = "Curva de Atenuación por Origen de los Datos",
       x = "Log(Distancia de Ruptura)",
       y = "Log(Aceleración)") +
  theme_bw()
```

**Interpretación:** Las curvas de atenuación por origen muestran un
comportamiento similar entre NGAW2 y Colombia, aunque los datos
colombianos cubren un rango más estrecho de distancias. Esto sugiere que
las relaciones de atenuación globales pueden ser aplicables al contexto
colombiano, aunque con mayor incertidumbre en distancias extremas.

# Mapa de Calor 2D (Hexbin)

```{r}
ggplot(datos, aes(x = Rrup_OpenQuake, y = T_0.01_RotD50)) +
  geom_hex() +
  scale_fill_viridis_c() +
  labs(title = "Mapa de Calor Hexbin: Distancia vs Aceleración",
       x = "Log(Distancia de Ruptura)",
       y = "Log(Aceleración)",
       fill = "Frecuencia") +
  theme_bw()
```

**Interpretación:** El mapa hexbin revela la concentración predominante
de registros en distancias logarítmicas intermedias (3.2–5.27) y
aceleraciones logarítmicas entre -5.22 y -3.29. La región de mayor
densidad (frecuencia máxima \~3165 observaciones) coincide con el núcleo
de la base de datos. La correlación negativa y la dispersión visible son
consistentes con el comportamiento de atenuación sísmica.

# Distribución de Densidad

## Densidad de la Aceleración (1D)

```{r}
datos %>%
  ggplot(aes(x = T_0.01_RotD50)) +
  geom_density(fill = "steelblue", alpha = 0.5) +
  labs(title = "Densidad de la Aceleración Sísmica (Escala Log)",
       x = "Log(Aceleración)",
       y = "Densidad") +
  theme_bw()
```

## Densidad de la Aceleración por Clase de Suelo

```{r}
datos %>%
  ggplot(aes(x = T_0.01_RotD50, fill = factor(Soil_Class))) +
  geom_density(alpha = 0.4) +
  labs(title = "Densidad de Aceleración por Clase de Suelo",
       x = "Log(Aceleración)",
       y = "Densidad",
       fill = "Clase de Suelo") +
  theme_bw()
```

**Interpretación:** Las curvas de densidad por clase de suelo muestran
distribuciones similares pero con ligeros desplazamientos en la media,
lo que sugiere un efecto moderado del tipo de suelo sobre la aceleración
registrada.

## Densidad 2D con Contornos

```{r}
datos %>%
  ggplot(aes(x = Rrup_OpenQuake, y = T_0.01_RotD50)) +
  geom_point(alpha = 0.1, size = 0.5) +
  geom_density_2d(color = "red") +
  labs(title = "Contornos de Densidad 2D: Distancia vs Aceleración",
       x = "Log(Distancia de Ruptura)",
       y = "Log(Aceleración)") +
  theme_bw()
```

## Superficie de Densidad 2D

```{r warning=FALSE}
datos %>%
  ggplot(aes(x = Rrup_OpenQuake, y = T_0.01_RotD50)) +
  geom_density_2d() +
  stat_density_2d(geom = "raster", aes(fill = ..density..), contour = FALSE) +
  scale_fill_viridis_c() +
  labs(title = "Superficie de Densidad 2D: Distancia vs Aceleración",
       x = "Log(Distancia de Ruptura)",
       y = "Log(Aceleración)") +
  theme_bw()
```

# Distribución Espacial de Eventos Sísmicos

```{r message=FALSE, warning=FALSE}
ggplot(datos, aes(x = `Seismic Longitude`, y = `Seismic Latitude`)) +
  borders("world", colour = "gray50", fill = "gray90") +
  geom_point(aes(size = Magnitude, color = T_0.01_RotD50),
             alpha = 0.5,
             na.rm = TRUE) +
  scale_color_viridis_c() +
  coord_fixed(1.3) +
  labs(title = "Distribución Espacial de Eventos Sísmicos",
       x = "Longitud",
       y = "Latitud",
       size = "Magnitud",
       color = "Log(Aceleración)") +
  theme_minimal()
```

**Interpretación:** La distribución espacial muestra que la mayoría de
los eventos provienen de la costa oeste de los Estados Unidos
(California, Oregon, Washington), con un pequeño grupo de registros en
Colombia. Los eventos de mayor magnitud no necesariamente coinciden con
las mayores aceleraciones, dado que la distancia a la estación juega un
papel fundamental.

# Conclusiones: Respuestas a las Preguntas Iniciales

1.  **¿Cómo se distribuye la aceleración sísmica?** La aceleración en
    escala logarítmica sigue una distribución aproximadamente normal
    (log-normal en escala real), con media -4.12 y desviación estándar
    1.70, validada mediante el gráfico Q-Q y la curva de densidad.

2.  **¿Existe relación entre distancia a la ruptura y aceleración?** Sí.
    Se confirma una correlación negativa moderada (r = -0.43, p \<
    0.001), consistente con la atenuación sísmica: a mayor distancia,
    menor aceleración.

3.  **¿Influye el tipo de suelo en la aceleración registrada?** Sí,
    aunque moderadamente. Los boxplots y gráficos de violín muestran
    diferencias entre clases, y la prueba de Levene confirma
    heterocedasticidad entre grupos (p \< 0.05).

4.  **¿Existe variación espacial en los registros?** Sí. Los eventos se
    concentran en la costa oeste de EE.UU., con un cluster diferenciado
    en Colombia. La variación espacial en magnitud y aceleración es
    visible en el mapa de distribución.

5.  **¿La variable sigue un comportamiento log-normal?** Sí. El gráfico
    Q-Q, el histograma y la curva de densidad en escala logarítmica son
    consistentes con normalidad, confirmando el comportamiento
    log-normal de la aceleración sísmica.

6.  **¿Existen diferencias entre registros NGAW2 y Colombia?** Los datos
    colombianos cubren un rango más estrecho de distancias y magnitudes,
    pero siguen una curva de atenuación similar a la de NGAW2, lo que
    sugiere compatibilidad con las relaciones de atenuación globales.
